臺灣高等法院臺南分院民事判決　100年度上易字第131號
上　訴　人　黃來枝
訴訟代理人　陳信宏　律師
被 上 訴人　蔡丁順
訴訟代理人　蔡孟遑
上列當事人間請求返還訂金等事件，上訴人對於中華民國100年4
月20日臺灣嘉義地方法院（100年度訴字第49號）提起上訴，本
院於100年9月13日言詞辯論終結，判決如下：
    主  文
原判決關於命上訴人給付超過新台幣伍拾萬元及自民國一百年三
月十七日起至清償日止，按週年利率百分之五計算之利息，暨訴
訟費用之裁判均廢棄。
前開廢棄部分，被上訴人在第一審之訴駁回。
其餘上訴駁回。
第一、二審訴訟費用由上訴人負擔六分之五，餘由被上訴人負擔
。
    事實及理由
一、被上訴人起訴主張：上訴人於民國99年11月8日與被上訴人
    訂立買賣契約書（下稱系爭契約），約定被上訴人向上訴人
    購買坐落嘉義縣中埔鄉○○○段1549號土地（下稱系爭土地
    ）及其上233建號即門牌嘉義縣中埔鄉社口村檨仔林31號之3
    建物（下稱系爭建物），上訴人並收受訂金新臺幣（下同）
    30萬元。雙方言明簽約後3日內交付移轉所有權登記所需文
    書證件，惟經被上訴人多次催告上訴人交付前揭文件未果，
    上訴人並簽立99年11月22日切結書（下稱系爭切結書），切
    結倘未能於99年11月26日將辦理移轉登記所需文件備齊交付
    ，則視同上訴人違反系爭契約，屆時上訴人將負違約之責，
    即須返還訂金30萬元，另支付違約賠償金30萬元，詎上訴人
    屆期仍未履行，經被上訴人一再催告，上訴人均置之不理，
    被上訴人已於99年11月19日向上訴人表示解除系爭契約，依
    系爭契約第9條第3款後段規定及系爭切結書之約定，上訴人
    應返還訂金30萬元，及違約賠償金30萬元。原審判決上訴人
    應給付被上訴人60萬元，及自99年12月9日起至清償日止，
    按週年利率百分之5計算之利息，並無不合。爰答辯聲明：
    上訴駁回。
二、上訴人則以：
    系爭契約之買賣標的物只有系爭建物，不包含系爭土地。又
    被上訴人未定期催告，雙方未約定簽約後3日內要交付移轉
    登記之證件，被上訴人也未主張解除契約。上訴人完全不識
    字，被上訴人所提出之99年11月8日收據（下稱系爭收據）
    及系爭切結書係被上訴人事後叫上訴人簽名捺印，上訴人不
    瞭解該文書內容之意義，並無所載內容之意思表示。且雙方
    事後有談好和解，約明上訴人只要返還已拿取之訂金30萬元
    ，不用再給付任何違約金等語，資為抗辯。並於本院聲明：
    原判決廢棄，被上訴人在第一審之訴駁回。
三、兩造不爭執事項（見本院卷第29頁）：
  (一)兩造於99年11月8日簽立系爭契約，約定買賣價金新台幣（
    下同）385萬元，被上訴人並於同日支付30萬元經上訴人收
    訖。
  (二)上訴人於系爭切結書上簽名，其上記載：雙方言明簽約後3
    日內交付移轉所需證件，惟經被上訴人催告上訴人交付前揭
    文件未果，上訴人乃切結倘未能於99年11月26日將辦理本移
    轉所需文件備齊，視同違反買賣契約，屆時將自負違約賠償
    之責（歸還訂金30萬元、違約賠償金額30萬元，合計60萬元
    ）等語。
  (三)上訴人於系爭收據上簽名，其上記載其出售嘉義縣中埔鄉社
    口村檨仔林31號之3建物及嘉義縣中埔鄉○○○段1549號土
    地予被上訴人，上訴人並收受訂金30萬元等語。
  (四)上訴人迄今未交付辦理所有權移轉所需文件。
四、兩造爭執事項（見本院卷第30頁）：
  (一)系爭契約之買賣標的物除系爭建物外，是否包括系爭土地？
  (二)上訴人是否瞭解系爭切結書、系爭收據內容之意思，有無為
    系爭切結書、系爭收據內容之意思表示？
  (三)兩造有無約定交付辦理所有權移轉所需文件之期限？
  (四)被上訴人有無為解除系爭契約之意思表示，被上訴人解除系
    爭契約是否合法？
  (五)兩造是否已經和解？
  (六)被上訴人請求上訴人返還訂金30萬元，並支付30萬元違約金
    ，有無理由？
五、本院得心證之理由：
  (一)系爭契約之買賣標的物除系爭建物外，是否包括系爭土地？
    經查，兩造於99年11月8日簽立之系爭契約，於第10條中就
    買賣標的物標示欄中僅於建物欄中記載建物門牌，至土地欄
    之部分則未記載（見原審司促卷），是上訴人否認系爭契約
    之買賣標的物包括系爭土地，然依證人即代書王彥博於原審
    到庭證稱：「（問：系爭契約之買賣標的物為何？）嘉義縣
    中埔鄉社口村檨仔林31號之3建物及土地，買賣契約土地欄
    空白原因是當天出賣人沒有拿權狀，沒有提供任何資料，當
    時伊有詢問上訴人是否知道地段地號，他說不知道，伊建議
    先將地址標上去，地段地號部分等上訴人證件齊備時再連同
    這份買賣契約書再補上土地地段地號，伊隔天以上訴人告訴
    伊之地址去查詢地段地號，查到地號後伊就在被上訴人之買
    賣契約書上填上土地的地段地號，伊查到之地號為中埔鄉○
    ○○段1549地號及同段233建號，…系爭收據是黃來枝本人
    簽名，當時伊在場，簽收據時伊有向黃來枝說明權利義務關
    係，簽買賣契約時雙方也有說明買賣的是建物及建物坐落之
    土地，本件建物坐落之土地就是上開1549地號土地」等語（
    見原審卷第37頁、第38頁）；另證人即介紹人廖松田亦於原
    審證稱：系爭買賣契約之買賣的標的物除契約建物欄所載門
    牌號碼之建物外，有包括土地等語（見原審卷第33頁），是
    被上訴人主張系爭契約之買賣標的物包括系爭建物及土地乙
    節，堪予認定。
  (二)上訴人是否瞭解系爭切結書內容之意思，有無為系爭切結書
    內容之意思表示？兩造有無約定交付辦理所有權移轉所需文
    件之期限？被上訴人有無為解除系爭契約之意思表示？被上
    訴人解除系爭契約是否合法？
  1.依系爭契約第7條第2款約定：對本件買賣過戶手續或其他有
    關事項，需出賣人出面或蓋章時，出賣人應即付承買人之便
    ；又系爭契約第9條第3款約定：賣方違反本契約約定時，…
    如經買方定期催告履行契約，逾期仍不履行時，買方解除本
    契約，解約時，賣方應將所收款項加倍返還買方，作為懲罰
    性之違約賠償；有系爭契約可稽（見司促卷），合先敘明。
    經查：關於上訴人於簽約後業經承買人即被上訴人催告仍遲
    未交付辦理所有權移轉登記之證件一節，業據證人即王彥博
    於原審證稱：「（問：簽約時雙方有無約定何時要交付移轉
    登記之證件？）沒有確切之日期，…伊向上訴人表示於3日
    內將證件備齊讓伊等辦理移轉登記，黃來枝是肯定的…（問
    ：簽約後被上訴人有無催告上訴人交證件辦過戶？）有，伊
    本身跟上訴人催過，上訴人一直無法提出證件，伊請買方請
    仲介轉告上訴人儘速將證件齊備，伊向上訴人要過證件2、3
    次以上等語（見原審卷第39頁）；另證人即廖松田亦證稱：
    （問：雙方簽立此份買賣契約書後，你是否知道被上訴人要
    求對方拿資料來登記之情形？）簽切結書前，被上訴人有要
    伊轉告上訴人拿資料辦理移轉登記，並表示代書在等，被上
    訴人要伊轉告上訴人好幾次，伊也有轉告黃來枝好幾十次等
    語（見原審卷第34頁），是依證人王彥博、廖松田之證詞可
    知，被上訴人確已多次催告上訴人交付辦理所有權移轉登記
    之證件，惟上訴人仍未履行一節，堪以認定。
  2.關於系爭切結書之簽立，係因上訴人要求再延幾天交付證件
    ，始簽立系爭切結書一節，業據證人廖松田證述在卷（見原
    審卷第34頁），此觀之系爭切結書上記載：雙方言明簽約後
    3日內交付移轉所需證件，惟經買受人催告出賣人交付前揭
    文件未果，今出賣人切結倘未能於99年11月26日將辦理本移
    轉所需文件備齊，視同出賣人違反買賣契約，屆時出賣人將
    自負違約賠償之責（歸還訂金30萬元、違約賠償金額30萬元
    ，合計60萬元）等語，互核相符，益徵被上訴人確已定期催
    告上訴人履行交付證件，惟上訴人屆期仍未履行；雖上訴人
    另辯稱：伊完全不識字，不瞭解系爭切結書內容之意義云云
    ，然此為被上訴人所否認，上訴人雖以方碧玉為證，然證人
    方碧玉於原審證稱：上訴人好像沒有唸書，伊結婚以來聽上
    訴人說他沒有唸書，黃來枝會書寫自己的名字，黃來枝看得
    懂數字等語（見原審卷第41頁），是依證人方碧玉之證詞，
    尚難證明上訴人不識字、不瞭解系爭切結書之內容；參酌證
    人王彥博於原審另證稱：「…11月8日簽約，11月9日黃來枝
    打電話給伊表示他家人如果詢問我價錢，要伊講350萬元，
    伊告訴黃來枝說這部分伊無法配合，後來11月17日有一位自
    稱黃來枝的孩子的人打電話給伊詢問伊價錢，伊要他直接去
    問當事人，…伊表示已簽約，如不賣，依買賣契約上訴人已
    違約，對方說給他們到21日，最晚那天會給答覆，…一直到
    22日對方都沒有給答覆，因上訴人一直沒有辦法履約已違約
    ，所以伊請上訴人將私契、違約金、訂金一併交付，22日晚
    上伊等就到仲介處談違約之事。那天黃來枝表示要請他兒子
    將訂金及違約金一併交付，當天伊跟被上訴人在仲介處等兩
    個半小時，因伊請黃來枝將契約書一併交回並將訂金、違約
    金交給買方，黃來枝說要叫他兒子拿來，我們等了兩個多小
    時都沒有來，我們就離開。…等語（見原審卷第39頁）；是
    依證人王彥博之證詞可知上訴人經告知違約，應返還訂金，
    並交付違約金之時，已表示要請他兒子將訂金及違約金一併
    交付等語，堪認上訴人應知悉有簽立系爭切結書並瞭解其內
    容甚明，上訴人辯稱不瞭解系爭切結書內容之意義云云，尚
    難採信。
  3.被上訴人解除系爭契約之意思表示部分：
    被上訴人雖主張其於99年11月19日已向上訴人表示解約之意
    思，然為上訴人所否認，被上訴人提出證人王彥博、廖松田
    為證，然依王彥博於原審之前揭證詞，尚無法證明被上訴人
    已向上訴人為解除系爭契約之表示；另廖松田於原審亦證稱
    ：「（是否清楚被上訴人向上訴人表示一直未拿資料來辦理
    移轉登記，原告要解約？）沒有聽過」等語（見原審卷第34
    頁），是依證人王彥博、廖松田之證詞，尚無法證明被上訴
    人前已向上訴人為解除系爭契約之表示。惟被上訴人於100
    年3月16日已當庭為解除系爭契約之表示（見原審卷第31頁
    、第32頁），已如前述，上訴人遲未交付辦理移轉登記所需
    證件，已陷於給付遲延，再經被上訴人催告上訴人於99年11
    月26日交付，惟上訴人仍未履行，則被上訴人依系爭契約第
    9條第3款之約定，自得解除系爭契約，是被上訴人解除系爭
    契約，應屬有據。
  (三)兩造是否已經和解？
  1.如前述，被上訴人既依系爭契約第9條第3款之約定，解除系
    爭契約，是被上訴人依系爭切結書之約定，請求上訴人返還
    訂金30萬元，另依系爭契約第9條第3款、系爭切結書之約定
    ，請求上訴人賠償違約金，尚屬有據。上訴人另辯稱：雙方
    事後有談好和解，約明上訴人只要返還已拿取之訂金30萬元
    ，不用再給付任何違約金等語，然為被上訴人所否認，參以
    證人張家綺於原審到庭證稱：（問：你是否知道黃來枝跟蔡
    丁順就支付命令聲請狀所附買賣契約談和解之事？並提示買
    賣契約書並告以要旨）伊有聽廖松田問黃來枝的兒子看要不
    要賣，如果要賣就要去辦一辦，如果不賣就訂金30萬元還一
    還，且要還訂金1倍。（問；你說要還訂金，總共是要還多
    少錢？）訂金30萬元及1倍訂金共60萬元等語（見原審卷第
    43頁），是依證人張家綺所證，尚難證明兩造已達成上訴人
    只要返還訂金30萬元之和解內容。
  2.雖證人黃贊州於本院審理時到庭證稱：「（問：事後訂金雙
    方有說要如何處理？）當時是有談和解，介紹人廖松田、我
    太太方碧玉、張家綺、蔡炎輝、我及上訴人在場，大家有說
    還訂金就好，介紹人也有說，我太太方碧玉也說還訂金就好
    。（問：被上訴人是否同意你們還訂金？）我沒有看過被上
    訴人，從頭到尾接觸都是與介紹人廖松田接觸。」等語（見
    本院卷第35頁反面），經核證人黃贊州之證詞與前揭證人張
    家綺證稱出賣人需返還訂金30萬元及1倍訂金共60萬元等語
    ，已有未符，是否可採，尚非無疑，參以證人黃贊州為上訴
    人之兒子，是其證詞顯有偏頗之虞，不足採信。
  (四)被上訴人請求上訴人返還訂金30萬元，並支付違約金30萬元
    ，有無理由？
  1.如前所述，被上訴人依系爭契約、系爭切結書之約定，請求
    上訴人返還訂金30萬元及違約金，固屬有據。惟按違約金，
    除當事人另有訂定外，視為因不履行而生損害之賠償總額。
    其約定如債務人不於適當時期或不依適當方法履行債務時，
    即須支付違約金者，債權人除得請求履行債務外，違約金視
    為因不於適當時期或不依適當方法履行債務所生損害之賠償
    總額；民法第250條第1、2項定有明文。次按違約金係於債
    務不履行時，由債務人支付之金錢或其他給付，以確保債務
    履行為目的，其性質有屬於懲罰性違約金或屬賠償金額預定
    性違約金。前者於債務人不履行時，債權人除得請求支付違
    約金外，並得請求履行債務或債務不履行之損害賠償；後者
    則以違約金為債務不履行所生之損害賠償總額，當事人約定
    之違約金究屬何性質，應依當事人訂約旨意審認之，如當事
    人未另為訂定，依民法第250條第2項前段規定，視為損害賠
    償總額預定性之違約金（最高法院90年度台上字第1754號判
    決參照）。
  2.次按當事人約定契約不履行之違約金過高者，法院固得依民
    法第252條以職權減至相當之數額，惟是否相當仍須依一般
    客觀事實、社會經濟狀況及當事人所受損害情形，以為酌定
    標準，而債務已為一部履行者，亦得比照債權人所受利益減
    少其數額。復按債務已為一部履行者，法院得比照債權人因
    一部履行所受之利益減少違約金，為民法第251條所明定，
    又約定之違約金額過高者，法院得減至相當之數額，同法第
    252條亦有明文，不問其作用為懲罰性抑為損害賠償之預定
    ，均有其適用（最高法院49年台上字第807號判例、70年度
    台上字第3796號判決參照）。從而，本院基於違約金之數額
    是否相當，應依一般客觀事實、社會經濟狀況、當事人實際
    上所受損害及債務人如能如期履行債務時，債權人可享受之
    一切利益為衡量標準之考量；及審酌系爭買賣契約簽訂當時
    狀況之條件，系爭買賣契約自99年11月8日簽訂，買賣價金
    為385萬元，系爭買賣契約因上訴人尚未交付過戶所需之文
    件而未進行移轉所有權登記手續，被上訴人於訂約後未及一
    月即知上訴人有違約情事，且依被上訴人所陳訂立系爭契約
    支付介紹人費用2萬元、代書費1萬元、契約成立後購買馬桶
    1萬元及開庭費用7萬元，是其所受損害尚非甚多，被上訴人
    另稱損害多寡毋庸舉證則非的論，至被上訴人所稱聲請支付
    命令費用則與系爭契約無關，爰參酌目前社會經濟狀況，上
    訴人債務不履行，致被上訴人無法取得系爭土地所受之損害
    情形，應將本件違約金酌減為20萬元，較為適當；爰本於職
    權依民法第252條規定酌減違約金為20萬元，至被上訴人逾
    此部分所為之請求，尚嫌過高，不應准許。
六、
  (一)按給付無確定期限者，債務人於債權人得請求給付時，經其
    催告而未為給付，自受催告時起，負遲延責任。其經債權人
    起訴而送達訴狀，或依督促程序送達支付命令，或為其他相
    類之行為者，與催告有同一之效力。民法第229條第2項定有
    明文。又遲延之債務，以支付金錢為標的者，債權人得請求
    依法定利率計算之遲延利息。應付利息之債務，其利率未經
    約定，亦無法律可據者，週年利率為5％。同法第233條第1
    項本文、第203條亦定有明文。又本件如前述被上訴人係於
    100年3月16日當庭為解除系爭契約之表示，是應以當日認上
    訴人受有催告之效力，負遲延責任。
  (二)是被上訴人依系爭切結書之約定，請求上訴人返還訂金30萬
    元，依系爭契約第9條第3款及系爭切結書之約定，請求上訴
    人賠償違約金20萬元，及自100年3月17日起至清償日止，按
    週年利率5％計算之利息，為有理由，應予准許。就此部分
    原審為被上訴人勝訴之判決，其認事用法經核並無不合，上
    訴意旨聲明廢棄改判，非有理由，應予駁回，至原審就超過
    上開應准許部分，為上訴人敗訴之判決，自有未洽。上訴意
    旨就此部分指摘原判決不當，求予廢棄改判，為有理由，爰
    廢棄改判如主文第二項所示。
七、本件事證已臻明確，被告是否瞭解系爭收據內容之意思，有
    無為系爭收據內容之意思表示之爭點及兩造其餘攻擊防禦方
    法，經核與本判決結果不生影響，爰不一一論敘，併此敘明
    。
八、據上論結，本件上訴為一部有理由，一部無理由，依民事訴
    訟法第450條、第449條第1項、第79條，判決如主文。
中    華    民    國   100    年    9     月    27    日
                  民事第三庭    審判長法  官  黃崑宗
                                      法  官  蘇重信
                                      法  官  羅心芳
上為正本係照原本作成。
不得上訴。
中    華    民    國   100    年    9     月    28    日
                                      書記官  易慧玲